【裁判字號】    99,上易,243
【裁判日期】    990520
【裁判案由】    偽造文書
【裁判全文】
臺灣高等法院臺中分院刑事判決         99年度上易字第243號
上  訴  人  臺灣彰化地方法院檢察署檢察官
上  訴  人
即  被  告  蔡長志
選任辯護人  何孟育律師
            張慶宗律師
上  訴  人
即  被  告  蔡聯登
上列上訴人等因被告等偽造文書案件，不服臺灣彰化地方法院98
年度易字第1229號中華民國98年12月31日第一審判決（起訴案號
：臺灣彰化地方法院檢察署98年度偵字第9438號），提起上訴，
本院判決如下：
    主    文
上訴駁回。
蔡長志緩刑貳年，並應向公庫支付新臺幣伍萬元。
    理    由
一、本案經本院審理結果，認第一審判決認事用法及量刑均無不
    當，應予維持，並引用第一審判決書記載之事實、證據及理
    由（如附件）。
二、本件檢察官提起上訴意旨略以：被告蔡聯登雖坦承犯行，惟
    於審理時陳稱：所有權狀如果依法不能申請遺失補發，地政
    機關為何仍准許補發等語，顯見其仍飾詞推責，並無悔意。
    而被告蔡長志於偵審中均否認犯行，態度不佳。且被告二人
    迄今未與告訴人鄒孟吟和解，彌補其因此所受之損害，故原
    審對被告二人均僅量處有期徒刑5月，實有輕重失衡之情等
    語。
三、本件被告蔡聯登提起上訴意旨略以：伊因積欠告訴人借款約
    新臺幣（下同）180餘萬元，乃誠意提供門牌彰化縣員林鎮
    ○○○路152之1號房地（即本案之系爭房地）所有權狀予告
    訴人，雙方議價1250萬元為買賣價格，因該房地尚積欠臺灣
    銀行貸款840萬元，第二順位抵押權150萬元，扣除後尚有26
    0萬元，已足清償告訴人之借款，詎告訴人取得所有權狀後
    ，卻拖延拒不辦理買賣過戶，經伊催問，告訴人竟稱所有權
    狀已遺失，伊方請代書江崇銘辦理權狀補發事宜等語。
四、本件被告蔡長志提起上訴意旨略以：伊僅係前揭房地之登記
    名義人，該房地實際上係其父親即被告蔡聯登所有並管理，
    伊係信賴被告蔡聯登表示權狀正本在告訴人手中已遺失，始
    配合辦理申請補發，伊與告訴人並不相識，對於實際情形不
    得而知等語。
五、經查，被告蔡聯登於98年9月18日在檢察官偵訊中供稱：
    「我有將惠來段911-4地號及1420建號的所有權狀交給鄒孟
    吟，我是要賣給鄒孟吟的意思，蔡長志是事後知道，是我交
    給鄒孟吟10天後，我是在98年4月交給鄒孟吟的。因為我有
    跟蔡長志說我把權狀拿給鄒孟吟，蔡長志他想要把房子賣掉
    ，所以才會去申報遺失，第一次因為鄒孟吟有異議，第二次
    因為我有欠人錢，債主劉如意說要設定抵押，並找代書說要
    試試看，看能不能補發，結果蔡長志就將他的印鑑交給我。
    我曾經跟蔡長志講過權狀放在鄒孟吟那，他可能不記得，他
    只是想要幫我處理債務」（參第1572號他卷第40-42頁筆錄
    ）。於98年11月30日在原審準備程序中供稱：「我知道所
    有權狀在鄒孟吟那裡，因為她不還給我，所以我去申請補發
    」（參原審卷第16頁筆錄），於98年12月29日在原審審理中
    供稱：「（問：你是否知悉上開土地建物之所有權狀始終由
    債權人鄒孟吟保管中？）我不知道還有沒有存在，但是是我
    交給鄒孟吟的」、「（問：你說你不知道還存不存在，你有
    向鄒孟吟查詢過權狀現在何處嗎？）沒有」、「當時代書有
    提到要公告一個月，如果有人異議，就被駁回，我還有跟劉
    先生說這個被人家異議過，他就跟代書商量，代書說要公告
    一個月」（參原審卷第100頁背面、第101頁背面筆錄）。另
    被告蔡聯登曾於98年5月26日以「滅失」為由申請補發本件
    房地之所有權狀，因告訴人於98年6月1日以「權狀在本人持
    有」為由具狀異議，致該申請遭駁回（參第1572號他卷第46
    頁之彰化縣員林地政事務所98年9月25日員地一字第0980006
    515號函）。綜上可知，被告蔡聯登係為將本件房地賣給告
    訴人，而於98年4月間親自將該房地之所有權狀正本交給告
    訴人，嗣未問過告訴人所有權狀之情形，擅於98年5月26日
    以「滅失」為由申請補發，經告訴人異議而申請補發不成後
    ，於98年7月14日復為了將該房地賣給債權人劉如意，仍不
    惜以僥倖之心態再一次為本件所有權狀之補發申請，且果因
    告訴人未察覺適時提出異議，而申請補發得逞，被告蔡聯登
    此明知所有權狀在告訴人持有中而一再以滅失為由申請補發
    之心已昭然若揭，其上訴意旨謂「經伊催問，告訴人竟稱所
    有權狀已遺失」，顯係卸責之詞，不足憑採。
六、次查，依被告蔡聯登前揭在檢察官偵訊中之供詞，被告蔡
    聯登於將本件房地所有權狀交給告訴人約10天後，即將此事
    告訴被告蔡長志，是以被告蔡長志自知本件房地之所有權狀
    已交給告訴人（被告蔡聯登此部分之陳述，因檢察官、被告
    蔡長志、辯護人均表示無意見，本院審酌該陳述係被告蔡聯
    登對本案之最初供詞，當時案情未明較無雕琢，且不可能故
    意陷害其子即被告蔡長志等情，認為以之作為本案之證據亦
    屬適當，依刑事訴訟法第159條之5之規定，有證據能力）。
    被告蔡聯登於98年5月26日以「滅失」為由申請補發本件
    房地所有權狀時，被告蔡長志也有簽立切結書，該申請被駁
    回時，亦是由被告蔡長志簽收駁回通知書並領回申請資料，
    此經被告蔡長志坦承在卷（參本院卷第36頁筆錄），並有彰
    化縣員林地政事務所土地登記案件通知書（槁）及駁回通知
    書（稿）附卷可稽（參第1572號他卷第48、52頁），而該駁
    回通知書中明白記載：「本案經鄒孟吟小姐異議，所有權狀
    並未滅失，是本案書狀補給依法不應登記」等字。茲被告蔡
    長志曾為此次申請補發權狀簽立切結書，當知該申請補發權
    狀乙事，而於未經核准補發權狀並簽收駁回通知書領回申請
    資料時，其亦當知係遭駁回，依常情其自不可能不探究遭駁
    回之原因。且被告蔡長志已是20餘歲之成年人，讀到二專畢
    業，已有5年之工作經驗（參原審卷第17頁被告蔡長志自稱
    ），是一個人格完全獨立有知識有社會經驗之青年，自亦不
    可能有如傀儡一般，不明究裡，一切聽憑被告蔡聯登指示而
    無任何過問與判斷之情。本院因認被告蔡長志謂其完全不知
    情，僅屬卸責之詞，而被告蔡聯登於本院證稱：「我把權狀
    交給鄒孟吟，沒有告訴蔡長志，我叫蔡長志去申請補發時，
    他沒有說什麼，補發過程中也沒有跟蔡長志說過什麼，駁回
    的掛號信件他收到之後，就馬上交給我了，就馬上去工地工
    作，他本身沒有看信件」等語（參本院卷第66頁筆錄），不
    但與其前揭在檢察官偵訊中所言迥異，且與被告蔡長志前揭
    上訴意旨內容「被告蔡聯登表示權狀正本在告訴人手中已遺
    失」不符，係屬迴護被告蔡長志之詞，均不足採信。
七、被告二人均明知本件房地之所有權狀正本在告訴人持有中，
    竟以滅失為由，向彰化縣員林地政事務所申請補發，使該管
    公務員將此不實事項登載於職務上所掌管之本件房地異動索
    引清冊公文書上，核被告二人所為，均係犯刑法第214條之
    使公務員登載不實罪，原審適用該法條予以論罪，並無不合
    。又按量刑輕重係屬事實審法院得依職權自由裁量之事項，
    苟已斟酌刑法第57條各款所列情狀而未逾越法定刑度，不得
    遽指為違法（參最高法院72年度台上字第6696號、75年度台
    上字第7033號判例要旨），且在同一犯罪事實與情節，如別
    無其他加重或減輕之原因，下級審量定之刑，亦無過重或失
    輕之不當情形，則上級審法院對下級審法院之職權行使，原
    則上應予尊重（參最高法院85年度臺上字第2446號判決）。
    查被告蔡聯登雖似無悔意，被告蔡長志亦仍否認犯行，惟本
    件被告二人所犯刑法第214條之使公務員登載不實罪，其法
    定刑為「3年以下有期徒刑、拘役或500元（銀元）以下罰金
    」，原審依刑法第57條規定審酌「被告蔡聯登明知與告訴人
    間有多筆借款尚未清償，並因此交付前開所有權狀予告訴人
    收執以供擔保，不但規避協商債務，且以此方式進行脫產，
    嚴重損害告訴人之權益；被告蔡長志雖非債務人，惟盲從其
    父而配合脫產，亦有惡性，且犯後仍矢口否認犯行，辯稱僅
    係無心之失，顯然尚無警醒之心，及其等因債務纏身，而出
    此下策之犯罪動機、目的、手段、方法」等情，分別量處被
    告二人均有期徒刑5月，復對檢察官請求判處被告蔡聯登有
    期徒刑8月、被告蔡長志有期徒刑10月，敘明「稍嫌過重」
    而未予憑採。足徵原審判決對於檢察官上訴所述之情形大部
    分均已審酌，並說明為何不採檢察官所求處之較高刑度，至
    告訴人因被告二人本件行為所受之損害，尚可依循民事訴訟
    程序請求救濟，且案件無法達成和解之原因很多，非能因未
    和解即籠統地認為應予重判。茲原審量刑既已斟酌刑法第57
    條各款所列情狀而未逾越法定刑度，且無過重或失輕之明顯
    不當情形，依前揭說明，本院即應予尊重。本院因認檢察官
    及被告二人上訴意旨，仍執前詞指摘原判決不當，提起上訴
    ，均無理由，均應予駁回。
八、本件與告訴人有債務關係者為被告蔡聯登，被告蔡長志僅因
    係本件房地之登記名義人，方被動配合其父親即被告蔡聯登
    為本件犯行，其動機單純，行為也是無奈，且其未曾受有期
    徒刑以上刑之宣告，此有臺灣高等法院被告前案紀錄表在卷
    可證，本院因認被告蔡長志經此次起訴審判教訓後，當知所
    警惕，信無再犯之虞，本件所宣告之刑以暫不執行為適當，
    乃併予宣告緩刑二年，並應向公庫支付5萬元，以啟自新。
據上論斷，應依刑事訴訟法第373條、第368條，刑法第74條第1
項第1款、第2項第4款，判決如主文。
本案經檢察官吳文忠到庭執行職務。
中    華    民    國    99    年    5     月    20    日
            刑事第七庭    審判長法  官  林  榮  龍
                                法  官  張  惠  立
                                法  官  李  秋  娟
以上正本證明與原本無異。
不得上訴。
                                書記官  詹  錫  朋
中    華    民    國    99    年    5     月    20    日

司法院資訊處製作；財團法人民間司法改革基金會備份。
